臺灣高等法院民事判決　　　　　　　　　　　　　　九十三年度上易字第八九五號
　　上　訴　人　乙　○
　　被　上訴人　甲○○○
　　訴訟代理人　潘太良
　　　　　　　　周幸樺律師
右當事人間請求遷讓房屋事件，上訴人對於中華民國九十三年六月十日台灣桃園地方
法院九十二年度訴字第二一０九號第一審判決提起上訴，經本院於九十三年十二月二
十二日言詞辯論終結，判決如左：
    主      文
上訴駁回。
第二審訴訟費用由上訴人負擔。
    事      實
甲、上訴人方面：
壹、聲明：
一、原判決廢棄。
二、被上訴人應將桃園縣中壢市○○○路○段二三號之平房一棟返還予上訴人。
貳、陳述：除與原判決記載相同者外，補稱略以：
一、查管理人賴慶發於六十八年七月二十日與上訴人立切結書時，係合法管理及有權
    處分，而該切結書乃附條件之讓渡（即以屋抵償），故至遲於原管理人向錦鐳死
    亡之時，其向上訴人所借之款項因無法歸還而條件成就，系爭房屋所有權即於向
    錦鐳死亡時已無條件歸上訴人所有。
二、賴慶發於七十年七月二十八日已非管理權人，其將系爭房屋借予王富春居住應為
    無權處分，且王富春已立下書面同意隨時歸還。雖該切結書因王富春不識字而由
    上訴人代為書寫，然係王富春親自捺印，並有見證人賀軍輝夫妻於本院到庭證稱
    屬實，被上訴人自不得久佔拒絕搬遷。
三、證人張啟文稱其住王富春之對面，系爭房屋係由其幫王富春蓋的云云。惟查，王
    富春對面係空地，且被上訴人之子稱張啟文住在中山東路四段一０五號，而王富
    春住四段九一號，亦與張啟文所言矛盾；又系爭房屋乃向錦鐳原始所建之房屋，
    從未打掉重建，且被上訴人於原審從未為此抗辯，顯見證人張啟文所言不實。
參、證據：除援用第一審所提證據外，補提行政院國軍退除役官兵輔導委員會桃園縣
    聯絡中心函；存證信函各一件，及借據、切結書各二件為證，並聲請訊問證人賀
    軍輝、王孔英。
乙、被上訴人方面：
壹、聲明：上訴駁回。
貳、陳述：除與原判決記載相同者外，補稱略以：
一、上訴人應非系爭房屋之所有權人：
  (一)系爭房屋係王富春建於五十一、二年間，非向錦鐳所蓋，有證人張啟文之證言可
    稽。
  (二)又系爭房屋為違章建築，有桃園縣中壢地政事務所函文可證，並為兩造所不爭執
    ，故實務上不可能以申辦產權登記之方式，或因受讓行為而取得系爭房屋所有權
    。另上訴人上訴主張系爭房屋所有權於向錦鐳死亡當日即已讓渡而歸上訴人所有
    云云，顯與其於原審自認對系爭房屋並無所有權之事實互相矛盾，自不足採信。
  (三)次查，「死亡」應非法律上所謂之「條件」，且借款人發生死亡情事，非必然發
    生借款無法清償之結果。況上訴人於原審自認借據內容為其所書立，則其既以向
    錦鐳名義特別於借據內容記載「茲借到賴先生新台幣壹萬元正」之字樣，再由證
    人賴慶發另外註記「款項係由朱先生墊借」，及賴慶發於原審曾證稱向錦鐳與上
    訴人二人不認識等情以觀，該借據內容所示之金錢借貸關係應分別存在於向錦鐳
    與賴慶發間及賴慶發與上訴人之間。是上訴人可否獲得清償應以其是否於時效期
    間依法對債務人賴慶發請求返還加以判斷之，實與向錦鐳是否死亡無關。
二、上訴人應非系爭房屋之管理權人：
  (一)上訴人提出王富春之切結書，其上並無證人王孔英之簽名或蓋章，且被上訴人於
    原審質疑該切結書之真正時，上訴人亦未主張該切結書係由其書寫及在場人士包
    括證人王孔英；另上訴人聲請訊問證人時未一併傳訊王孔英，則其所為證言是否
    真出於親身經歷，已有可疑，是被上訴人否認其證詞之其正。
  (二)被上訴人之夫王富春本身不識字，業經證人張殷文於本院到庭證述屬實，復為兩
    造所不爭執，而該切結書上之指印是否為王富春所捺印已無從查證，故其內容是
    否與事實相符，實非無疑。再依該切結書全文意旨以觀，系爭房產之使用借貸關
    係應屬無償且未定期限，而該使用借貸關係應存在於賴慶發與王富春間，概與兩
    造無關，則上訴人既非該切結書之當事人，自無因此取得系爭房屋之管理權。
三、縱認上訴人確曾因賴慶發出具之切結書，而至遲於向錦鐳死亡之時取得系爭房屋
    之管理權或其他權利，惟揆諸民法第一百二十五條規定及最高法院二十八年上字
    第二三０一號判例意旨，上訴人所取得之權利應亦早已罹於時效。
參、證據：除援用第一審所提證據外，並聲請訊問證人張啟文。
    理      由
一、上訴人起訴主張：坐落於國有土地上門牌號碼為桃園縣中壢市○○○路○段二三
    號之平房（下稱系爭房屋），原為訴外人向錦鐳（榮民）所有，嗣向錦鐳罹病住
    院，行政院國軍退除役官兵輔導委員會桃園縣聯絡中心（現為行政院國軍退除役
    官兵輔導委員會桃園縣榮民服務處）遂於民國五十八年八月五日發函將系爭房屋
    委託訴外人賴慶發代管，向錦鐳亦於六十八年五月十日將系爭房屋委託賴慶發全
    權處理。又向錦鐳於六十五年、六十七年間先後向伊借款新台幣（下同）二萬元
    ，並由賴慶發於六十八年七月二十日立有切結書，表示若向錦鐳無法歸還上開借
    款時，系爭房屋即無條件讓渡予伊，而向錦鐳已於同年十月十六日病故，上開借
    款亦未清償，是系爭房屋所有權已歸伊所有。惟賴慶發於管理期間將系爭房屋借
    予被上訴人一家居住，其迄今拒不歸還。爰依系爭房屋所有人及管理權人之地位
    ，請求被上訴人遷讓系爭房屋等語。
    被上訴人則以：上訴人並未舉證其為系爭房屋之所有權人或管理人，且兩造就系
    爭房屋並無使用借貸關係存在，上訴人自無權請求伊返還房屋。又賴慶發就系爭
    房屋之管理權限應於向錦鐳死亡時即告消滅，而系爭房屋之權利歸屬，依法應由
    向錦鐳之繼承人繼承之，斷無由上訴人及賴慶發二人間私相授受之理。縱認賴慶
    發之讓渡行為有效，惟上訴人所取得之權利應亦早已罹於時效等語，資為抗辯。
二、上訴人主張：系爭房屋原為訴外人向錦鐳（榮民）所有，而向錦鐳已於六十八年
    十月十六日病故，目前被上訴人仍居住於系爭房屋等情，為兩造所不爭執，並有
    行政院國軍退除役官兵輔導委員會桃園縣榮民服務處九十三年六月三日函文及隨
    函檢附之向錦鐳基本資料各一份在卷可稽（見一審卷七四、七五頁），應堪信實
    。
三、另上訴人主張：向錦鐳已將系爭房屋委由訴外人賴慶發全權處理，而因向錦鐳於
    伊，惟賴慶發於管理期間將系爭房屋借予被上訴人一家居住，其迄今拒不歸還。
    是伊依系爭房屋所有人及管理權人之地位自得請求被上訴人返還系爭房屋一節，
    為被上訴人所否認，並以前開情詞置辯，查：
  (一)系爭房屋之管理權已由向錦鐳委託賴慶發處理等情，有上訴人所提出由向錦鐳於
    六十八年五月十日出具之委託書一紙附卷可憑（見一審卷十五頁），此外，因向
    錦鐳具有榮民身份，故於其罹病住院之民國五十八年間，行政院國軍退除役官兵
    輔導委員會桃園縣聯絡中心即已將系爭房屋委由賴慶發代管一情，亦有該中心五
    十八年八月五日函文及該函所附「向錦鐳房租專案委請賴慶發中校接管交接清冊
    」各一份在卷足按（見一審卷十二、十三頁），並據證人賴慶發於原審到庭證述
    屬實（見一審卷四二頁至四三頁），亦堪信為真實。
  (二)按稱委任者，謂當事人約定，一方委託他方處理事務，他方允為處理之契約，民
    法第五百二十八條定有明文。觀向錦鐳出具之上開委託書載明：「本人向錦鐳所
    有坐落中壢市○○○路○段二三號平房一棟，因本人住院，特委託賴慶發先生全
    權處理，恐口無憑，特立此委託書為據」等語（見一審卷十五頁），準此，應認
    向錦鐳僅委任賴慶發代為管理系爭房屋而已，向錦鐳與賴慶發間就系爭房屋存有
    委任管理之關係。
  (三)次按委任關係，因當事人一方死亡、破產或喪失行為能力而消滅。但契約另有訂
    定，或因委任事務之性質，不能消滅者，不在此限，民法第五百五十條定有明文
    。如前所述，向錦鐳已於六十八年十月十六日死亡，而向錦鐳出具之委託書並未
    另作約定，且賴慶發所受委任管理系爭房屋事務之性質亦無不能消滅之情形，依
    上開規定，應認賴慶發就系爭房屋之管理權已於六十八年十月十六日消滅。準此
    ，賴慶發自六十八年十月十六日之後，就系爭房屋實際上已無管理權限，則其於
    委任關係消滅後之九十二年十一月六日書立讓渡書，將系爭房屋之管理權或所有
    權無條件讓渡予上訴人之行為，應屬無權處分之行為，上訴人自無從因而取得系
    爭房屋之所有權或管理權限。是以上訴人主張：其因賴慶發之讓渡行為而取得系
    爭房屋之所有權或管理權云云，即屬無據。
  (四)上訴人就系爭房屋既未取得所有權或管理之權限，則其據以請求被上訴人遷讓系
    爭房屋，即非正當，不應准許。至被上訴人占用系爭房屋是否具有合法之權源，
    核與本件訴訟無涉，不予贅論，附此敘明。原審為上訴人敗訴之判決，核無違誤
    ，上訴意旨指摘原判決不當，求予廢棄改判，為無理由，應予駁回。
四、兩造其餘之攻擊防禦方法暨聲明所用之證據，核與本件判決之結果均不生影響，
　  已無再予論述之必要，併此敘明。
據上論結，本件上訴為無理由，依民事訴訟法第四百四十九條第一項、第七十八條判
決如主文。
中　　　華　　　民　　　國　　九十三　　年　　 十二 　　月　　二十九　　日
                                民事第九庭
                                    審判長法  官  楊  豐  卿
                                          法  官  張      蘭
                                          法  官  林  金  吾
正本係照原本作成。
不得上訴。
中　　　華　　　民　　　國　　九十三　　年　　 十二 　　月　　二十九　　日
　　　　　　　　　　　　　　　　　　　　　書記官  殷  丹  妮
